【裁判字號】    88,重訴,395
【裁判日期】    890103
【裁判案由】    給付貨款
【裁判全文】
臺灣高雄地方法院民事判決  八十八年度重訴字第三九五號
    原      告  漢泰鋼鐵廠股份有限公司
    法定代理人  丙○○
    訴訟代理人  石宗立  律師
                蔡政宏  律師
    被      告  雷利股份有限公司    住台北市中山區○○○路○段八一號二樓
    法定代理人  乙○○              住台北市中山區○○○路○段八一號二樓
    被      告  興松有限公司        住雲林縣北港鎮○○路六號
    法定代理人  甲○○        .
    共      同
    訴訟代理人  曾劍虹律師
    複  代理人  丁○○      住台北市○○路○段一六二之三九號九樓
                戊○○      住.
右當事人間請求給付貨款事件，本院判決如左：
    主    文
被告應連帶給付原告新台幣壹仟零貳拾玖萬陸仟佰肆拾陸元，及自民國八十八年五
月二十一日起至清償日止，按年息百分之五計算之利息。
訴訟費用由被告連帶負擔。
本判決於原告以新台幣佰肆拾伍萬元供擔保後，得假執行，但被告如於假執行程序
實施前，以新台幣壹仟零參拾萬為原告供擔保後，得免為假執行。
    事    實
甲、原告方面：
一、聲明：
（一）被告等應連帶給付原告新台幣（下同）壹仟零貳拾玖萬陸仟參佰肆拾陸元，及
      自起訴狀繕本送達之翌日起至清償日止，按年息百分之五計算之利息。
（二）訴訟費用由被告等連帶負擔。
（三）願供擔保請准宣告假執行。
二、陳述：
（一）緣被告興松有限公司（簡稱興松公司）負責人甲○○先生於民國八十六年六月
      間與原告公司接洽，表示欲向原告購買鋼筋用於台南市○○路地○街等工程，
      惟以節稅為由，要求原告與被告雷利股份有限公司（簡稱雷利公司）簽約。當
      時興松公司之股東兼會計乙○○女士掛名擔任雷利公司之負責人，雷利公司之
      營業係由甲○○先生操控，原告遂於八十六年六月十三日與被告雷利公司簽訂
      買賣合約書，約定雷利公司向原告購買鋼筋五、○○○公噸，每公噸單價八、
      九五○元，原告依約陸續交貨，並配合被告公司之需要延長交貨期限。
（二）詎原告於八十六年十二月一日以後所出貨之鋼筋，金額共計一○、二九六、三
      四六元均未獲付款，經原告多次向甲○○先生追詢，甲○○先生均表示係因台
      南市○○路地○街工程發生爭議，一時領不到工程款才無法支付原告款項，並
      非蓄意不付款云云，更為降低原告之疑慮，同意興松公司與雷利公司均會對貨
      款負責，不會逃避責任，嗣興松公司並以八十七年四月十三日興總字第一三八
      號函台南市政府暨原告等相關廠商，表明將興松公司對台南市政府之工程款債
      權讓與原告及其他協力廠商，以資清償云云，請台南市政府將工程款一○、二
      九六、三四五元撥付原告；雷利公司則以八十七年五月二十一日雷南字第五二
      一號函台南市政府暨原告，表明經與興松公司協調，請台南市政府將鋼筋材料
      款一○、二九六、三四五元逕行撥付原告。
（三）然經原告向台南市政府查詢台南市○○路地○街工程相關事宜，得知台南市政
      府對興松公司或雷利公司均無任何應撥付之款項，且原告更於八十七年六月中
      旬接獲公道律事務所代訴外人萬裕營造股份有限公司（係台南市○○路地○街
      工程承包商）所發函文，始知興松公司與雷利公司之工程款、貨款早已由興松
      公司及雷利公司領訖，原告遂再向甲○○先生追討貨款，惟均無任何結果，爰
      提起本訴。
（四）按「第三人與債權人訂立契約承擔債務人之債務者，其債務固於契約成立時移
      轉於該第三人，惟第三人與債權人訂立之契約，係由該第三人加入為債務人，
      而與原債務人就同一債務各付全部給付之責任者，雖學說上稱為重疊的債務承
      擔，究與民法第三百條所規定之免責的債務承擔不同，原債務人就其債務仍與
      該第三人連帶負其責任。」最高法院二十三年上字第一三七七判例著有明文。
      本件興松公司負責人甲○○先生已同意興松公司對雷利公司積欠原告之貨款負
      責，此有前揭興松公司致台南市政府及原告之函文可證，且原告亦未免除雷利
      公司之債務，此即為重疊的債務承擔，依前揭判例，被告雷利公司與興松公司
      應對原告之貨款債權一○、二九六、三四六元負連帶清償責任。
（五）被告二公司雖分別以證物五、六讓與債權函文表示將其對台南市政府之工程款
      債權一○、二九六、三四六元讓與原告云云，然實際上該債權並不存在，自不
      能生清償之效力，被告等自仍對原告負連帶清償貨款之責。
（六）本件依買賣合約書第十條之約定，以  鈞院為第一管轄法院，併此陳明。
三ˋ對被告抗辯之陳述：
（一）被告雷利公司八十七年五月二十一日雷南字第五二一號函說明二中表明：「所
      有鋼筋材料，…其中三二七三．三八公噸，係本公司自漢泰鋼鐵股份有限公司
      採購，經與興松有限公司協調，鋼筋材料新台幣一○、二九六、三四五元，請
        貴府逕行撥付漢泰鋼鐵股份有限公司，…」，顯見原告公司出貨之鋼筋確實
      業已由被告雷利公司受領，而且確有鋼筋貨款一○、二九六、三四五元，未獲
      受償。
（二）本件鋼筋買賣合約之簽訂，自始即由被告興松公司之負責人甲○○與原告公司
      接洽，原告公司出貨之鋼筋，也是用於興松公司承作之台南市地○街工程以及
      北宜高速公路工程，而原告出貨之鋼筋未獲付款時，也是甲○○出面處理，而
      甲○○即以台南地下街工程尚未獲付款為由，請原告寬限，更為杜原告疑慮，
      同意興松公司也會對貨款負責，故發函台南市政府，表示讓與工程款債權以資
      清償，興松公司已就本件貨款債務予以承擔，事證明確，豈容以僅屬第三人任
      意清償云云卸責。
（三）原告並未因興松公司之承擔而免除雷利公司之債務，此即為重疊的債務承擔（
      併存的債務承擔），被告二公司應對原告負連帶清償責任。
（四）按原告公司之出貨單（磅單）計四聯（第一聯為客戶、第二聯為司機、第三聯
      為守衛、第四聯為會計課），其中第四聯於過磅後由原告公司會計課留存，第
      三聯於鋼筋出廠時交原告公司之守衛留存，第一聯由客戶留存，第二聯於客戶
      簽收後由司機帶回，公司即將該第二聯併同發票寄送客戶請款，是原告公司於
      請款後留存者僅有未經客戶簽收之守衛聯、會計課聯以及發票之存根聯。本件
      原告公司未獲受償之貨款，原告公司早已將有客戶簽收之司機聯與發票各五十
      五紙寄送被告公司請款，更於未獲付款時多次與甲○○電話及當面恰商，被告
      公司從未表示未受領系爭鋼筋，乃竟於原告起訴後稱未受領鋼筋，純屬虛偽
      。倘被告公司未受領鋼筋，焉可能以原告起訴狀證物五、六函文發函原告等人
      並表明向原告清償之意思？
（五）原告公司自八十七年七月一日起，共依約出貨鋼筋一六○車次（其中包含台南
      地下街工地“代號台南ＫＫ”九十二次；台北北宜工地六十二次；台北淡水河
      工地六次），出貨總噸數為四九九一．○二噸。上揭一六○車次之出貨，原告
      均於出貨後寄送出貨單司機聯與發票向被告公司請款，而除了本件八十六年十
      二月八日至八十七年一月六日計五十五車次出貨之部分貨款，金額計一○、二
      九六、三四六元（計含台南地下街工地二十二次，金額四、七三三、六二六元
      ；台北北宜工地二十九次，金額四、七八五、四二一元；台北淡水河工地四次
      ，金額七七七、二九九元）未獲被告付款外，其餘一○五車次之出貨均已獲償
      。按原告起訴狀證物六雷利公司之函文說明第二點中明載所謂出貨單九十一張
      影本，所指者即係原告公司在台南地下街工地陸續出貨之單據；此外，說明欄
      第二點倒數第二行之計算式，即係將被告所承購而原告公司陸續出貨於台南地
      下街之鋼筋噸數乘以雷利公司供應興松公司或萬裕公司之單價，並加計百分之
      五之稅款後，扣除雷利公司在台南及台北工地積欠原告公司之金額一○、二九
      六、三四五元後，等於雷利公司請求台南市政府協向興松公司及萬裕公司催付
      之金額三六、七九一、二二六元，在在均明確清楚的證明雷利公司已受領原告
      公司之鋼筋，故請台南市政府協助向興松公司及萬裕公司催付款項。尤其，被
      告雷利公司自承「不清楚究竟何人（興松或萬裕或其他廠商）應付款給雷利公
      司，再由雷利公司轉據付款予原告…」云云，雷利公司顯然更已經自認收到原
      告公司之鋼筋，只是自己不清楚應向何人請款再依約付款給原告公司而己！被
      告雷利公司應向何人請款應自行理清，被告雷利公司對原告公司之付款責任依
      法不受影響。
（六）再者，上揭原告起訴狀證物六雷利公司函文中，所謂附件一之出貨單九十一張
      影本，係原告公司在台南地下街工地陸續出貨後，向被告請款所寄送之司機聯
      影本。而雷利公司不但未曾表示未收到鋼筋，更己執上揭單據向台南市政府作
      為供應鋼筋予興松公司及萬裕公司之憑證，要求台南市政府協助向興松公司與
      萬裕公司催付款項。再者，被告提出之出貨單乃八十六年九月間之出貨，雷利
      公司不但未曾否認收貨，且款項早己在八十六年間付清。未料被告竟表示：「
      …所稱出貨單“均”經被告雷利公司提出，而其上受領貨物之人，無一屬雷利
      公司或興松公司人員，足見原告縱將鋼筋運至工地，也未依約交付」。「…今
      愕見其上簽名之人非其所預見，又反覆認無調查必要，顯已對雷利公司或興松
      公司未為簽收乙節，再次為確認」。按該等八十六年九月間之出貨，被告早己
      於八十六年間付清貨款，而且並無任何爭議，今被告連這種早已付清貨款的出
      貨單，都再莫名其妙的任意顛倒黑白，否認收貨，誠屬不知所云！
（七）被告並主張「…北宜工程所訂鋼筋，係被告另行訂貨，且業悉已付款。而本件
      出貨單據均載明是台南地下街工地，和其他工程根本無涉…」，甚至主張原告
      應向萬裕公司請求云云，與事實不符，實乃一派胡言：原告八十八年七月五日
      檢奉狀所提出之出貨單影本五十五紙，交貨地點均明載於出貨單上，計有台南
      地下街工地“代號台南ＫＫ”二十二紙，台北北宜工地二十九紙，以及台北淡
      水河工地四紙（按其中出貨單編號00000000及00000000交貨
      地點係台北淡水河載為台北ＫＫ），何來被告所謂本件出貨單據均載明是台南
      地下街工地！倘如被告所謂北宜工地之鋼筋悉已付款，則原告起訴狀證物五興
      松公司之函文附表中，興松公司焉可能明載原告公司之「債權金額」為一○、
      二九六、三四五元？而原告起訴證物六雷利公司之函文中，雷利公司又焉可能
      請求台南市政府撥付一○、二九六、三四五元給原告公司？易言之，果被告已
      付清台北工地之款項，則被告公司僅積欠台南地下街之款項四、七三三、六二
      六元，被告根本不可能要台南市政府撥付一○、二九六、三四五元給原告。被
      告之主張明顯違反事理，毫無可採。
（八）按「法院得依已明瞭之事實，推定應證事實之真偽」民事訴訟法第二百八十二
      條定有明文。本件原告在八十六年十二月間共出貨於台南地下街工地二十二車
      次，並於出貨後將發票及有簽收人簽名之出貨單司機聯各二十二紙寄送被告公
      司請款。而誠如前述，出貨單司機聯上均有簽收人簽名，被告公司不但未曾否
      認簽收之事實，而且依據台北市稅捐稽徵處中南分處八十八年十一月十六日北
      市稽中南甲字第八八○三三六三三○○號函所附專案申請調檔統一發票查核清
      單，原告開立予被告雷利公司請款一○、二九六、三四六元而未獲付款之發票
      五十五紙（計含出貨台南地下街工地二十二車次之發票二十二紙、台北北宜工
      地二十九車次之發票二十九紙及台北淡水河工地四車次之發票四紙，共五十五
      紙），均早已由雷利公司作為進項稅額之憑證，向稅捐機關提出扣抵營業稅，
      並執該二十二紙出貨單作為購買鋼筋的證明，請求台南市政府協助催款或直接
      撥款，依前揭民事訴訟法第二百八十二條之規定，足認被告確已受領鋼筋。被
      告空言稱鋼筋係被訴外人萬裕公司領走，原告應向萬裕公司請求云云，顯無可
      採。
（九）此外，原告於八十八年七月十九日庭呈八十六年十二月二十七日台南地下街工
      地廖文輝先生之傳真訂貨單乙紙，藉以佐證被告在八十六年十二月間確實仍在
      向原告叫貨。惟被告於八十八年八月十九日答辯二狀稱該傳真訂貨單上之訂
      貨人廖文輝先生係萬裕公司人員云云，經原告再於八十八年十月四日庭呈廖文
      輝先生於八十六年十一月十六日代理雷利公司簽認之鋼筋價格確認單後，被告
      顯然無法再任意編織藉口。
（十）關於原告出貨至台北北宜工地二十九車次及台北淡水河工地四車次未獲付款之
      鋼筋，被告自認確己受領鋼筋，惟以該等鋼筋係被告另行訂貨，且業悉已付款
      云云置辯，然按：
      (1)本件買賣合約書第十二條特別約定事項中明載「交台南以北單價為每噸九、
        一○○元」，顯見本件買賣合約之交貨地點並不限於台南。原告運交台北工
        地之鋼筋，根本沒有再與被告另外簽約之必要。
      (2)被告根本無法提出其所謂另外簽訂的契約，雖被告復又改口謊稱另外的契約
        並無書面，僅有口頭約定云云，卻仍然根本提不出所謂付款的資料，顯見其
        所辯純屬虛偽。
（十一）被告於八十八年十一月四日庭訊時庭呈數紙原告於八十八年一月間出賣鋼筋
        予被告興松公司之發票及出貨單據影本，並於八十八年十一月二十二日庭訊
        時陳稱「興松如有債務承擔未履行，原告何以再與被告往來，顯見興松公司
        未承擔債務」云云，尤屬荒謬，蓋按：
        (1)本件買賣合約在八十六年十二月三十一日期滿後，在本件訴訟八十八年五
          月十四日起訴以前，原告就被告公司一○、二九六、三四六元之未付貨款
          ，多次與林志當面恰商，要求甲○○儘速處理。甲○○也都表示請原告給
          他時間，興松及雷利公司都會負責，不會推卸責任，焉知原告不得已提起
          本件訴訟後，被告公司竟藉詞賴帳卸責！
        (2)本件原告八十六年簽約出貨之鋼筋，原告依約出貨，被告卻未依約付款而
          請原告寬限，原告公司早已懷疑甲○○之誠信。因此，八十六年之契約期
          滿後，興松公司向原告購買鋼筋，原告公司率皆要求甲○○先付款，原告
          公司收到全部貨款以後才出貨，此由上揭被告庭呈發票之預收貨款欄內金
          額之記載即足明悉，全部貨款都先預收。
        (3)按原告公司寬容被告公司一年多的時間設法清償債務，並於期間內繼續出
          賣鋼筋給興松公司，以利興松公司工程之進行，乃被告竟以「後面再有往
          來，顯見前面即無債務」之荒謬邏輯圖以卸責，顯無可取。
        (4)原告出貨之鋼筋全係被告興松公司使用，且被告興松公司之債務承擔（併
          存的債務承擔），除有原告起訴狀證物五興松公司之函文可憑外，並經證
          人謝錫麟與郭志華於八十八年九月二日庭訊時證述明確，堪信為真實，不
          容被告空言辯駁。
四、證據：提出買賣契約書ˋ備忘錄ˋ原告已交鋼筋數量對帳單及未獲付款鋼筋對帳
    單ˋ被告興松公司讓與債權函ˋ被告雷利公司讓與債權函文ˋ公道法律事務所函
    文ˋ原告函被告鋼筋尺寸價格函各一份ˋ出貨單暨發票各五十五紙為證，並聲請
    訊問證人謝錫麟ˋ郭志華。
乙、被告方面：
一、聲明：
（一）原告之訴駁回。
（二）訴訟費用由原告負擔。
（三）若受不利判決，被告願供擔保，請准免為假執行。
二、陳述：
（一）原告八十八年七月五日庭稱，渠對被告之請求權基礎為買賣契約以及兩造間之
      債務承擔合意，惟查兩造之間並無任何買賣契約存在，系爭買賣契約乃存在於
      原告與另一被告雷利公司間，故此請求顯無理由；至於債務承擔乙節，原告迄
      未能具體舉證債務承擔之存在，僅空言以另一被告雷利公司是興松公司之人頭
      ，而妄予臆測，難謂已盡舉證之責。
（二）原告稱被告興松公司曾致函台南市政府表明願將興松公司對台南市政府之工程
      款債權讓與原告，並請直接撥付，進而謂被告興松公司有承擔債務之意思表示
      ，惟被告興松公司將其對台南市政府之債權讓與原告乙事，僅屬第三人之任意
      清償而已，至原告所提證物五，根本無法看出任何興松公司與原告為債務承擔
      之合意，充其量亦僅是被告興松公司將債權讓與乙事，依法向債務人（台南市
      政府）為通知而已，原告所言，容有誤會。
（三）原告另據證物六，另一被告雷利公司致台南市政府函，表示據雷利公司與興松
      公司有過協調乙事，推論興松公司與原告訂有債務承擔契約，亦屬不知所云。
      興松公司經雷利公司協調應急，在法律上連履行承擔之合意都沒有，何債務承
      擔之有？更何況原告請求金額高達一０，二九六，三四六元，何以未具任何書
      面？
（四）債務承擔應以債務存在為前提，本件雷利公司實未簽收系爭鋼筋，原告對渠無
      從主張買賣價金債權，又有何債務承擔存在？系爭工程係由訴外人萬裕公司負
      責施作，系爭鋼筋實為萬裕受領使用，否則其何來鋼筋施作工程？又何以向台
      南市政府請款？併此陳明。
（五）原告於狀中陳稱，原告公司出貨之鋼筋確實業已由被告雷利公司所受領云云。
      惟查，所稱函件中，並無任何雷利公司業受領系爭鋼筋之表示，原告屢為文意
      之曲解。觀諸原證六函文內容可知，該函之意旨乃雷利公司請求台南市政府協
      力向萬裕公司與興松公司催討鋼筋材料費與加工費，以資為清償各個鋼筋供應
      商，根本未提及何筆鋼筋係由何公司受領。蓋被告雷利公司，雖與原告訂有鋼
      筋買賣契約，但台南地下街工程，並非由被告雷利公司施作，雷利公司僅負責
      供給鋼筋給承作包商而已（即本件另一被告興松公司）。八十六年十二月間訴
      外人萬裕公司與被告興松公司間究由何人承作系爭工程，何人得對台南市政府
      就何部分請款，相峙不下，雷利公司於原告訴外請求給付貨款時，因不知到場
      鋼筋事實上究為何人所受領使用，即不清楚究竟何人（興松或萬裕或其他廠商
      ）應付款給雷利公司，再由雷利公司轉據付款予原告，遂暫與興松公司「協調
      」，如興松可取得鋼筋之工程款，即請其將對台南市政府的債權，讓與原告。
      換言之，因漢泰催迫，乃由興松公司，基於應急融資協調，以縮短給付之方式
      ，函達台南市政府，以其（興松）工程款供為雷利公司清償，根本未提及受領
      鋼筋乙事。
（六）原告依買賣契約請求，自應證明確依債之本旨履行，交付鋼筋予被告：原告迄
      今對被告雷利公司業受領鋼筋乙節，徒言「經驗法則」，無從進步舉證，其主
      張自無足信。查本件起訴之初，渠斯時陳稱出貨單之「司機聯」上始有受領人
      之簽名，並稱由受領人之簽名即足證雷利公司確有受領，且謂此部分文件為雷
      利公司所持有，惟該等單據既為渠所稱之「司機聯」，依理應由司機在受貨人
      簽收後，執回向渠請款或報告，原告不可能不知為何人簽收，更不可能無相關
      單據留存，姑不論原告前開行為意圖為何？所稱出貨單均經被告雷利公司提出
      ，而其上受領貨物之人，無一屬雷利公司或興松公司人員，足見原告縱將鋼筋
      運至工地，也未依約交付。再渠既主張，被告雷利公司業受領鋼筋，依舉證責
      任分配法則，自應就該積極事實為舉證。況被告代理人已陳明簽收人非為雷利
      公司，且非興松公司人員，顯已對雷利公司或興松公司未為簽收乙節，再次為
      確認。
（七）關於原告提呈數紙傳真文件，欲證明本件興松公司已收到系爭鋼筋云云，惟查
      該等文件均非本件爭執期間（八十六年十二月二十日以後）之叫貨，而係以前
      之文書，且均為北宜工程所用，而北宜工程所訂鋼筋，係被告另行訂貨，且業
      悉已付款。而本件出貨單據均載明是台南地下街工地，和其他工程根本無涉，
      所提傳真文件，虛指興松為債務人，實與本件無干，顯為混淆視廳，而原告庭
      呈另一紙十二月二十七日之傳真，查為萬裕公司廖文輝先生所發，且其上竟有
      「不同字跡」之「雷利公司」之名，恐係另為添加，而有遭變造之嫌，被告就
      此謹予否認真正。又前開傳真文件被告代理人八十八年八月二日當庭否認時，
      原告代理人曾指摘「雷利、萬裕本來就是一體」，並稱「本件另與雷利公司為
      契約延期合意時即廖文輝先生簽名」等語云云，未見舉證，顯無依據。
（八）關於興松公司部分：本件原告起訴狀亦主張雷利公司係為興松訂購鋼筋，孰知
      所有鋼筋運至現場後，究為何人所受領使用不明，雷利公司無法明白應向何人
      （萬裕或興松）或其他包商請求貨款，嗣遂與興松公司協調，意以縮短給付之
      方式，由興松公司以第三人身份清償。上開情節，根本無涉債務承擔。至於其
      後台南市政府否認興松對其有債權存在一事（因認非興松施工，此節益證鋼筋
      為萬裕所取走使用），僅涉及興松是否得以債權讓與方式協助雷利融資代償而
      已，更和本件無干。至於原告聲稱「興松公司法定代理人甲○○先生曾口頭承
      諾負責乙節」，既無從證明，係屬空言，被告謹予否認，原告據此對興松公司
      請求，核無理由。
（九）就興松公司及雷利公司部分：縱退萬步言，倘認本件興松公司確有承擔系爭債
      務（興松公司已否認），依法亦屬免責之債務承擔，原告請求被告等連帶給付
      ，即屬無理。渠稱其未免除雷利公司之債務，即認此為學理上之「重疊承擔」
      ，實屬誤解法意。蓋查民法第三百條之立法理由．．．「債務承擔，因第三人
      與債權人訂立契約而生效力，其債務人『是否承諾及知悉，均非所問』．．．
      契約成立時．．．舊債務人即可免其責任。『因債務承擔，係為債務人之利益
      而設』也．．．」故債權人與第三人之債務承擔合意，原即無須通知原債務人
      ，自無須債權人另對原債務人免除之意思表示，即當然為「免責之債務承擔」
      ，原告執詞渠未另為免除雷利公司債務之表示，即認為重疊承擔，法律見解自
      屬錯誤。本件雷利、興松既均無明示連帶負責，依民法第二百七十二條第一項
      ，原告主張被告等為連帶債務人其聲明即顯無理由。況證人郭志華、謝錫麟，
      對本件事實根本未詳以知悉，此由渠等二人於八十八年九月二日庭訊時，均稱
      欠款共計「一千多萬元」，又稱「鋼筋是送到台南工地」等語即知，蓋所稱一
      千餘萬如係指本件之一○、二九六、三四六元，自應包括台南、北宜、淡水三
      地，足證證人之詞乃臨訟串製，無足採信。上開情節，經被告代理人於八十八
      年十二月六日當庭質疑原告代理人乃委稱，證人證言主要在證明甲○○先生於
      協商時之陳述，惟縱是如此，證人郭志華所陳乃「取得工程款後會負責支付」
      ，縱解為有債務承擔之意（被告興松公司否認），顯然亦附有「取得工程款後
      」之停止條件，今工程款無法取得，條件自不成就，興松公司自無給付義務。
（十）被告雷利公司與原告間確實訂有買賣契約。惟被告雷利公司並未參與台南地下
      街工程，而依兩造約定，系爭鋼筋乃應運至工地交付被告興松公司施工使用。
      嗣原告雖有出貨，但卻將鋼筋交由訴外人萬裕公司受領，並由萬裕公司施用於
      工地。就債之履行方式，雙方業約定原告應向被告興松公司為交付，而事實上
      原告卻將系爭鋼筋交付予訴外人萬裕公司，即屬未依債之本旨給付，被告雷利
      公司自無付款義務，原告何以陳稱「被告雷利公司對原告之付款責任依法不受
      影響」？自有誤會。綜上，本件原告實應釐清，渠究應依約向被告雷利公司請
      求，或依不當得利等關係向萬裕公司請求。今竟以契約關係對被告雷利公司起
      訴，被告等又悉未受領鋼筋，其請求自屬無理。
（十一）又萬裕公司自始未向任何人購買鋼筋，竟能完成工程，其鋼筋即是趁亂之際
        無權受領自原告無誤，諸此情節，原告一再爭執，而以原證六之函文稱被告
        雷利公司有受領鋼筋之事實，甚至妄稱被告欲賴帳至訴外人萬裕頭上。至於
        原告指摘被告於答辯二狀第三頁第三行以下自認收到鋼筋乙節，更屬無稽。
        查此段文字乃說明雷利公司斯時因不知何人受領鋼筋（如為萬裕取走，原告
        即屬未曾依約交付與興松公司，雷利公司自無付款義務），而與興松協調之
        緣由，觀諸前後文義即明。原告主張乃刻意扭曲。
（十二）系爭鋼筋關於台南工地部份，依原告與雷利公司之合約約定，應由原告交付
        興松公司施作使用，此為兩造所不爭執，詎原告將鋼筋運至工地後，全數均
        由萬裕公司簽收，嗣渠雖持出貨單及發票等單據寄交被告雷利公司，但被告
        雷利公司因和興松公司乃不同事業主體，根本不知簽收之人是否確實為興松
        公司之人，故憑商業誠信，基於鋼筋確實運到工地之事實，善意信任貨物業
        已交付興松人員，憑此支付部份款項，並將發票據以報稅。前開貨物非由有
        權受領人取走之事實，雷利公司本不知悉，乃其後與興松公司查對後，始知
        真象。蓋台南工地工程進行中，屢屢發生萬裕公司強盜興松公司鋼材、鋼筋
        等情事（就此，興松公司業對萬裕相關人員起訴，而尚在台南分院審理中）
        ，故本件原告起訴後，興松公司恐事出同轍，乃請雷利公司將「簽收人」名
        單傳真予興松公司查對，被告等始發現「鋼筋悉為萬裕收支」之事實（此可
        由簽收單上聯絡電話悉為萬裕公司可知）且證人郭志華亦於八十八年九月二
        日庭稱「貨是誰收的不知道」。故本件事實並非如原告所稱「雷利公司自始
        不曾異議未收到貨物，乃推卸給萬裕公司云云」。
（十三）雷利公司向來依原告請款金額付款，信任原告商業誠信根本未加細以查對，
        以致發生本件爭執，雷利公司將相關發票據以報稅，乃係出於相同之信任態
        度，和承認所謂收到貨物，根本毫無關聯，原告所稱委無足信。此外，原告
        屢以廖文輝先生為被告雷利公司人員，並據廖文輝先生冒以雷利公司名義叫
        貨等傳真（業經被告否認真正），證明被告在八十六年十二月間仍向渠叫貨
        云云亦非實在。被告雷利公司，今已透過管道取得萬裕公司人事令及薪資表
        ，均可證明廖文輝確非被告員工，原告所稱厥為推斷臆測之詞。
三、證據：提出人事令ˋ薪資表各一份ˋ出貨單五紙ˋ統一發票三十二張為證。
丙ˋ本院依職權函台北市稅捐稽徵處查詢有關被告雷利股份有限公司申報營業稅之扣
    抵資料，及函台南市致府有關海安街地下道工程之施作情形。
    理    由
一、本件原告起訴主張被告興松公司負責人甲○○先生於八十六年六月間與原告公司
    接洽，表示欲向原告購買鋼筋用於台南市○○路地○街等工程，惟以節稅為由，
    要求原告與被告雷利公司簽約，原告遂於八十六年六月十三日與被告雷利公司簽
    訂買賣合約書，約定雷利公司向原告購買鋼筋五、○○○公噸，每公噸單價八、
    九五○元，原告依約陸續交貨，並配合被告公司之需要延長交貨期限。詎原告於
    八十六年十二月一日以後所出貨之鋼筋，金額共計一○、二九六、三四六元均未
    獲付款，經原告多次向甲○○先生追詢，甲○○先生均表示係因台南市○○路地
    ○街工程發生爭議，一時領不到工程款才無法支付原告款項，並非蓄意不付款云
    云，更為降低原告之疑慮，同意興松公司與雷利公司均會對貨款負責，不會逃避
    責任，嗣興松公司並以八十七年四月十三日興總字第一三八號函台南市政府暨原
    告等相關廠商，表明將興松公司對台南市政府之工程款債權讓與原告。然經原告
    向台南市政府查詢台南市○○路地○街工程相關事宜，得知台南市政府對興松公
    司或雷利公司均無任何應撥付之款項，原告遂再向甲○○先生追討貨款，惟均無
    任何結果，爰提起本訴等語。被告則以：被告雷利公司與原告間確實訂有買賣契
    約。惟被告雷利公司並未參與台南地下街工程，而依兩造約定，系爭鋼筋乃應運
    至工地交付被告興松公司施工使用。嗣原告雖有出貨，但卻將鋼筋交由訴外人萬
    裕公司受領，並由萬裕公司施用於工地。就債之履行方式，雙方業約定原告應向
    被告興松公司為交付，而事實上原告卻將系爭鋼筋交付予訴外人萬裕公司，即屬
    未依債之本旨給付，被告雷利公司自無付款義務。至於興松公司係因雷利公司無
    法明白應向何人或其他包商請求貨款，嗣遂與興松公司協調，意以縮短給付之方
    式，由興松公司以第三人身份清償。上開情節，根本無涉債務承擔。至於原告聲
    稱「興松公司法定代理人甲○○先生曾口頭承諾負責乙節」，既無從證明，係屬
    空言，被告謹予否認，原告據此對興松公司請求，核無理由。縱退萬步言，倘認
    本件興松公司確有承擔系爭債務，依法亦屬免責之債務承擔，原告請求被告等連
    帶給付，即屬無理等語資為抗辯。
二、本件原告主張原告與被告雷利公司間訂有鋼筋買賣合約書之事實，已據其提出買
    賣合約書為證，被告對此雖不否認，惟以前揭情詞置辯。經查：
    (1)原告與被告雷利公司於八十六年六月十三日簽訂五千噸鋼筋之買賣合約書，每
      噸單價為八千九百五十元，交付地點為台南市，惟如交付地點在台南以北，單
      價則提高至每一噸九千一百元，此有該合約書附卷足憑，另依被告雷利股份有
      限公司於八十七年五月二十一日以雷南字第五二一號函台南市政府ˋ原告ˋ被
      告興松有限公司表示：「主旨：為本公司於八十六年十二月十二日以前及八十
      七年二月二十七日以後供應交付萬裕營造股份有限公司及八十六年十二月十二
      日至八十七年二月二十七日間供應交付興松有限公司承做貴府『台南市○○路
      地○街暨停車場新建工程』之鋼筋及加工費，....。說明：一ˋ有關貴府『台
      南市○○路地○街暨停車場新建工程』之鋼筋及加工均係由本公司負責，於八
      十六年十二月十二日以前及八十七年二月二十七日以後供應交付萬裕營造股份
      有限公司及八十六年十二月十二日至八十七年二月二十七日間供應交付興松有
      限公司。二ˋ所有鋼筋材料除向肯一鋼鐵企業有限公司ˋ桂宏企業股份有限公
      司ˋ富盛實業股份有限公司採購外，其中三二七三‧三八公噸，係本公司自漢
      泰鋼鐵股份有限公司採購（如附件一，出貨單計九十一張影本），經與興松有
      限公司協調，鋼筋材料款新台幣00000000元（如附件二），請貴府逕
      行撥付漢泰鋼鐵股份有限公司。」，亦有該函足稽，是可知，被告雷利公司向
      原告所訂之鋼筋有部分乃送至台南市○○路地○街工程之工地，以供被告興松
      公司或訴外人萬裕公司承作該工程之用，合先敘明。
    (2)被告辯稱：原告所送之鋼筋，被告並未收受，係訴外人萬裕公司收受云云。惟
      查，原告所送之鋼筋係送至台南之工地，並由工地之人員收受，有該出貨單可
      憑，並為被告所不否認，而依前所述，被告雷利公司所訂購而送至台南工地之
      鋼筋，本為該工程而訂，是不論該鋼筋係由被告興松公司收受或萬裕公司收受
      ，本均不違反原告與被告雷利公司訂約之本旨，何況就本件原告所請求之八十
      六年十二月間至八十七年二月間所交付之鋼筋價款，該當時台南工地之施作廠
      商係屬被告興松公司，此業據證人郭志華到庭證稱：「萬裕的工作是興松接手
      的，但為符合程序才用萬裕名義，本件工程是安全發生問題，才由萬裕接手，
      後來萬裕出事，才由興松接手，因為興松是他的保證廠商，為了符合程序以免
      重新招標，才以萬裕名義施工，但人都是興松的人管理，工地人員也是興松派
      去的，被告說是萬裕的人與事實不符。」及參諸台南市政府於八十八年十二月
      二日以八八南市工土字第一四０三０五號函覆本院所示：「本工程自八十六年
      原由萬裕營造工程股份有限公司負責施工，惟萬裕營造公司以八十六年十一月
      二十二日函本府（略）『讓與本公司工程契約現有及將來所生一切債權ˋ法定
      抵押權ˋ利息損害賠償ˋ履約擔保等予本公司連帶保證人兼包商興松有限公司
      ，以資清償本工程有關債務，特予通知事。』；而興松有限公司又函文本府（
      略）『有關本市○○路地○街暨地下停車場新興工程，本公司同意將本工程除
      八十六年十二月至八十七年二月二十五日外所有債權ˋ債務全數轉讓於萬裕工
      程股份有限公司』」之內容可知，是該工地既係被告興松公司在施作，則其如
      未收受鋼筋，則其工程如何進行，其又為何會向台南市政府表示將該期間之工
      程款債權讓與協力廠商即原告，且為何被告雷利公司在確認被告興松公司有收
      受鋼筋前，會向台南市政府工務局ˋ被告興松公司ˋ原告表示鋼筋係向原告購
      買以供應被告興松公司，並請求將工程款逕行撥付原告，另又將原告對該貨款
      所開立之統一發票持往申報營業稅之扣抵資料，此有被告該二函文及台北市稅
      捐稽徵處中南分處八十八年十一月十六日北市稽中南甲字第八八０三三六三三
      ００號函可參，是在在均與事理有違，故縱收貨單有部分之簽收人員係萬裕公
      司之人員，惟因如前所述，被告所訂購之部分鋼筋本為台南工地而訂，而該鋼
      筋亦用於該工地，且工地又係被告興松公司接替萬裕公司在施工，從而，該鋼
      筋於事實上應認業經被告收受。
    (3)被告興松公司另辯稱：其僅係單純之將債權讓與原告，並未承擔被告雷利公司
      之債務，且縱使係承擔債務，二者亦非應負連帶債務云云。查數人負同一債務
      ，明示對於債權人各負全部給付之責任者，為連帶債務。民法第二百七十二條
      第一項訂有明文。又按第三人與債權人訂立契約承擔債務人之債務者，其債務
      固於契約成立時移轉於該第三人，惟第三人與債權人訂立之契約，係由該第三
      人加入為債務人，而與原債務人就同一債務各負全部給付之責任者，雖學說上
      稱為重疊的債務承擔，究與民法第三百條所規定之免責的債務承擔不同，原債
      務人就其債務仍與該第三人連帶負其責任，最高法院二十三年度上字第一三七
      七號判例可資參照。本件被告興松有限公司曾於八十七年四月十三日以興總字
      第一三八號函台南市政府表示：「關於台南市○○路地○街地下停車場工程，
      因貴府迄未依約付款，故讓與本公司上開工程之工程款債權予本公司之部分協
      力廠商（如附表）以資清償。」而其附表公司明列原告之債權金額為一千零二
      十九萬六千三百四十五元。且被告雷利股份有限公司亦於八十七年五月二十一
      日以雷南字第五二一號函台南市政府ˋ原告ˋ被告興松有限公司表示，其經與
      興松有限公司協調，鋼筋材料款新台幣00000000元，請台南市政府逕
      行撥付原告。是從此二被告所發之函文可知，被告有將對台南市政府之工程款
      債權中之一千零二十九萬六千三百四十五元，讓與原告之意，此亦可從台南市
      政府於八十八年十二月二日以八八南市工土字第一四０三０五號函覆本院所示
      ：「本工程自八十六年原由萬裕營造工程股份有限公司負責施工，惟萬裕營造
      公司以八十六年十一月二十二日函本府（略）『讓與本公司工程契約現有及將
      來所生一切債權ˋ法定抵押權ˋ利息損害賠償ˋ履約擔保等予本公司連帶保證
      人兼包商興松有限公司，以資清償本工程有關債務，特予通知事。』；而興松
      有限公司又函文本府（略）『有關本市○○路地○街暨地下停車場新興工程，
      本公司同意將本工程除八十六年十二月至八十七年二月二十五日外所有債權ˋ
      債務全數轉讓於萬裕工程股份有限公司』」可知，被告興松有限公司雖承受訴
      外人萬裕營造工程股份有限公司之全部債權，惟其因於八十六年十二月十二日
      至八十七年二月二十七日間接受被告雷利股份有限公司所供應之鋼筋，並將該
      等工程款讓與原告以資清償貨款，是其後再將工程款債權讓與回萬裕營造工程
      股份有限公司時，即將該期間所應支付之債款扣除在讓與回萬裕營造工程股份
      有限公司之列，惟後因故原告無法自台南市政府處取得工程款債權，是兩造乃
      就此再為協調，對此，據證人謝錫麟即原告公司員工到庭證稱：「是雷利ˋ興
      松向漢泰買的，當時是以雷利名義採購，後來未付款，事後有和甲○○協商，
      他說是因台南工地貨款的問題，他說希望我們配合他，等他領到後會付，並說
      雷利和興松會負責。」另依證人郭志華即該批鋼筋買賣之介紹人就本院訊問其
      有關台南工地鋼筋之相關事宜時，證稱：「事實鋼筋是送到台南工地，其中有
      台南市政府的工程款，協商時林有承認，當時他是興松的老闆，雷利是他的子
      公司，他希望漢泰配合他，取得工程款後會負責支付。」「當時是到興松公司
      協調的。」是從證人所述之情詞ˋ二被告之函文及上開法條及判例意旨，被告
      興松公司就該筆債務確有承擔之意，且並未有使被告雷利公司因而免除債務之
      意，而使二被告因此對此一債務負連帶清償之責。
三、被告雷利公司向原告訂購鋼筋，以供交付被告興松公司，而原告已依約交付完畢
    ，惟被告雷利公司迄今尚欠貨款一千零二十九萬六千三百四十六元仍未清償，而
    被告興松公司就該債務又表示負連帶清償之責之事實，已如前述，從而，原告依
    買賣契約之法律關係請求被告連帶給付一千零二十九萬六千三百四十六元，並自
    八十八年五月二十一日起至清償日止，按年息百分之五計算之利息，即屬正當，
    應予准許。
四、兩造均陳明願供擔保，聲請宣告假執行或免為假執行，經核均無不合，茲分別酌
    定擔保金額，予以准許。
五ˋ本件事證已臻明確，兩造其餘攻擊ˋ防禦方法，對於判決結果不生影響，爰毋庸
    一一加以審酌，附此敘明。
六、據上結論，本件原告之訴為有理由，依民事訴訟法第八十五條第二項、第三百九
    十條第二項ˋ第三百九十二條，判決如主文。
中      華      民      國    八十九    年      一      月      三      日
                              臺灣高雄地方法院民事第五庭
~B法      官  楊國祥
右為正本係照原本作成。
如對本判決上訴，須於判決送達後廿日內向本院提出上訴狀。
中      華      民      國    八十九    年      一      月      三      日
~B法院書記官  周祺雯


司法院資訊處製作；財團法人民間司法改革基金會備份。
